最高法院刑事判決　　　　　　　　　　　　　　　八十八年度台上字第二七○六號
　　上　訴　人　甲○○
右上訴人因過失致人於死案件，不服台灣高等法院中華民國八十六年六月十八日第二
審更審判決（八十六年度交上更(一)字第三六號，起訴案號：台灣士林地方法院檢察署
八十四年度偵字第三七四二號），提起上訴，本院判決如左：
    主  文
原判決撤銷，發回台灣高等法院。
    理  由
本件原判決認定上訴人甲○○於民國八十四年二月十三日二十三時許，駕駛ＡＦ－三
三○六號自用小客車，沿台北市○○○路由北向南行駛，途經中央北路四段二六四號
前，應注意車前狀況，採取必要安全措施，且依當時情形，又無不能注意之情事，竟
疏於注意，適有行人即被害人關孝嚴未注意左右來車，由東向西擅自穿越劃有有雙黃
線之馬路，而先遭行駛於由南向北快車道上之不詳貨車之後視鏡撞及後彈到北向南快
車道上跌倒，上訴人見狀煞車閃避不及，致其駕駛之小客車保險桿下方又撞及關孝嚴
之左側頭部，受頭部挫傷開放性骨折、腦液流出死亡，上訴人於肇事後向前往處理之
警員自首並接受裁判等情。因將第一審判決撤銷，改判仍論處上訴人因過失致人於死
罪刑，固非無見。
惟查：(一)、證據之價值及其事實之判斷，固屬於事實審法院之職權，但此項自由判斷
職權之行使，仍應受經驗法則與論理法則之支配，否則即有違背證據法則之違法。又
有罪判決所記載之事實與說明之理由，前後均必須互相一致，否則即有判決理由矛盾
之違背法令。依卷附之現場照片顯示，關孝嚴之拖鞋及不詳貨車之後視鏡，均遺留在
由南向北之快車道上（一審卷第三十二頁、第三十三頁），原判決於事實欄亦認定關
孝嚴係先遭行使於由南向北快車道上之不詳貨車後視鏡撞及，再反彈至由北向南之快
車道上倒地，足見該不詳貨車之後視鏡撞及關孝嚴之衝力必極鉅大，否則關孝嚴當不
致由南向北之快車道被彈至由北向南之來車道上，有現場圖可稽（相驗卷第六頁），
關孝嚴之屍體經相驗結果，僅有頭部挫傷開放性骨折之一處傷害致死（相驗卷第十三
頁反面、第十六頁），從而關孝嚴之頭部挫傷開放性骨折，究係上訴人所駕駛之小客
車撞及所致﹖抑係該不詳貨車之後視鏡撞及所受之傷﹖甚或遭貨車後視鏡撞及而彈至
來車道倒地時碰撞地面之傷害﹖均不無疑問。然原判決於理由欄一－(三)－(1)內，竟謂
：衡諸常情，一般後視鏡架僅單點附著於車身不甚牢固，不明貨車之後視鏡架亦同，
是在撞及關孝嚴身體後，未必留有明顯之傷痕云云，進而判斷係遭上訴人之小客車所
碰撞受傷致死，此項判斷，非但與事實欄之記載不相適合，而有判決理由矛盾之違法
，且與吾人基於日常生活經驗所得之法則相違背，自難採為判決之基礎。(二)、當事人
聲請調查之證據，苟與待證事實有重要關係，有客觀上認為應行調查者，即應依職權
詳加調查，俾能發現真實，否則即有應於審判期日調查之證據未予調查之違法。上訴
人在警訊及檢察官偵查中，均僅供稱突見對向車道有東西丟過來，踩煞車後，聽到碰
一聲，下車查看，見被害人倒在車前方（相驗卷第四頁反面、第九頁反面），並未供
認其駕駛之小客車有撞及關孝嚴情事，所謂聽到碰一聲，似指關孝嚴遭不詳貨車後視
鏡撞及彈至來車道倒地而言。上訴人及其原審之選任辯護人一再就關孝嚴是否遭該不
詳貨車後視鏡鐵架撞及，致人體彈跳七公尺處受頭部挫傷開放性骨折及腦液流出等情
，要求再傳法醫師王智杰到庭調查並送請法務部調查局鑑定（原審交上更(一)卷第五十
五頁至五十九頁），原審未依聲請詳加調查，推求真相，遽行判決，自屬違法。(三)、
刑法上之過失犯，以行為人對於結果之發生，應注意並能注意而不注意，或預見其能
發生而確信其不發生者，為成立要件，倘若如原判決事實欄所載，關孝嚴係未注意左
右來車，而由東向西擅自穿越劃有雙黃線之馬路，在由南向北之快車道上，遭不詳貨
車之後視鏡撞及後，忽然彈至由北向南之快車道上倒地，上訴人見狀，煞車閃避不及
，致其駕駛之小客車保險桿下方撞及關孝嚴之左側頭部等情屬實。是於二十三時之深
夜，關孝嚴係在由南向北之快車道上遭不詳貨車後視鏡撞及，再彈至上訴人之車前，
則是否為上訴人事前所能注意或能預見﹖能否謂上訴人應負過失責任﹖，均非無研酌
之餘地，原判決疏未注意及此，亦有未合。以上，或為上訴意旨所指摘，或為本院得
依職權調查之事項，應認仍有發回更審之原因。本件雖係刑事訴訟法第三百七十六條
第一款所列之案件，惟於修正刑事訴訟法施行前，原得上訴於第三審法院，且已繫屬
於法院，依刑事訴訟法施行法第五條第一項規定，仍應依施行前之法定程序終結之，
附此明。
據上論結，應依刑事訴訟法第三百九十七條、第四百零一條，判決如主文。
中      華      民      國    八十八    年      五      月    二十七    日
                              最高法院刑事第一庭
                                  審判長法官  施  文  仁
                                        法官  張  淳  淙
                                        法官  林  永  茂
                                        法官  陳  世  淙
                                        法官  洪  佳  濱
      右正本證明與原本無異
                                              書  記  官
中      華      民      國    八十八    年      五      月    三十一    日
